最高法院刑事判決　　　　　　　　　　111年度台上字第649號
上　訴　人　蘇筠淇


選任辯護人　葉春生律師
上列上訴人因加重詐欺案件，不服臺灣高等法院中華民國110年8
月18日第二審更審判決（110年度上更一字第116號，起訴案號：
臺灣新北地方檢察署105年度偵字第31843、31867號、106年度偵
字第7826、12547號），提起上訴，本院判決如下：
    主  文
上訴駁回。
    理  由
按刑事訴訟法第377 條規定：上訴於第三審法院，非以判決違背
法令為理由，不得為之。是提起第三審上訴，應以原判決違背法
令為理由，係屬法定要件。如果上訴理由書狀並未依據卷內訴訟
資料，具體指摘原判決不適用何種法則或如何適用不當，或所指
摘原判決違法情事，顯與法律規定得為第三審上訴理由之違法情
形，不相適合時，均應認其上訴為違背法律上之程式，予以駁回
。 
本件原判決撤銷第一審諭知上訴人蘇筠淇無罪部分之判決，改判
依想像競合犯之例，從一重論處其犯三人以上共同詐欺取財罪刑
（以一行為觸犯三人以上共同詐欺取財罪、行使偽造國民身分證
罪、行使偽造私文書罪，處有期徒刑1年2月），並為沒收（追徵
）之宣告，已詳敘其調查證據之結果及證據取捨並認定事實之理
由；所為論斷，均有卷存證據資料可資覆按。
上訴人之上訴意旨略稱：
原判決所引之卷證，均無從證明上訴人與其他共同被告間具有
  犯意聯絡，且依黃是傑、江奐章（以上2 人均經判處罪刑確定
  ）、許文德、張堯程、陳家和、陳家添及林國斌之證詞，無從
  證明上訴人具有共同詐取新臺幣（下同）4,500 萬元。又既未
  能確認「李有展」之男子為何人，即無從證明「李有展」與上
  訴人有任何關聯或犯意聯絡，原判決之認定有違反證據法則，
  且有理由不備、證據上理由矛盾之違法。
告訴人許文德於民國105年9月30日與其他共同被告進行簽約過
  程中所交付之2 張支票之受款人均載為「張家和」，而非依相
  關買賣契約書資料上約定之「大眾建築經理股份有限公司（下
  稱大眾公司）」，更未依約記載「禁止背書轉讓」。依此，該
  支票款項最初於永豐商業銀行兌領入帳時，係由李萬隆（另案
  通緝中）所掌控，原判決認定「則負責處理詐騙所得款項之被
  告（即上訴人），更為李萬隆獲取不法所得不可或缺之重要環
  節」云云，顯有證據上理由矛盾之違法。而幕後主謀與告訴人
  間可能有所勾串，此係基於本案已顯現出之諸多事證而合理懷
  疑，絕非原判決理由中所謂之上訴人徒憑己意云云。
60萬元係上訴人向李萬隆所借，並非參與犯罪之不法所得報酬
  ，盛招龍（業據判處罪刑確定）於偵查中所稱「好像是40萬到
  60萬」之語，係出於臆測，原判決遽指「其中60萬元」，有違
  證據法則，且有理由矛盾之違法。何況，盛招龍該次偵查中所
  述，並未具結，亦未踐行得拒絕證詞之告知義務，有違刑事訴
  訟法第186條第2項規定，又未依同法第158條之4規定予以權衡
  ，原判決認此有證據能力，同有理由欠備及有違證據法則。
上訴人原帳戶中之4萬4,172元於案發後已經扣案，其後於原審
  宣判時已陸續產生孳息，從而連同孳息包括在內，合計應為 4
  萬4,338 元，原判決未將該孳息一併宣告沒收，已有違法。另
  上訴人於110年8月3 日再次匯款10萬元予告訴人之民事代理人
  洪建全律師收轉予告訴人。原判決竟以該律師於原審未受委任
  而未予沒收，有不適用法則及理由矛盾之違法等語。
惟查：
被告以外之人（包括：被害人、共同被告、共同正犯，下同）
  於檢察事務官、司法警察官或司法警察調查中所為之陳述，與
  審判中不符時，其先前之陳述具有較可信之特別情況，且為證
  明犯罪事實存否所必要者，得為證據，刑事訴訟法第159條之2
  定有明文。又被告以外之人於偵查中，經檢察官非以證人身分
  傳喚，是類被告以外之人，在偵查中未經具結之陳述，依通常
  情形，其信用性仍遠高於在警詢等所為之陳述，衡諸其等於警
  詢所為之陳述，均無須具結，卻於具有特信性、必要性時，即
  得為證據，則若謂該偵查中未經具結之陳述，一概無證據能力
  ，無異反而不如警詢等之陳述，顯然失衡。因此，被告以外之
  人於偵查中未經具結所為之陳述，如與警詢等陳述同具有特信
  性、必要性時，依舉輕以明重原則，本於刑事訴訟法第159 條
  之2、第159條之3 之同一法理，得於具有相對或絕對可信性之
  情況保障，及使用證據之必要性時，例外賦予其證據能力，俾
  應實務需要。此為本院之一致見解。又所謂「具有較可信之特
  別情況」，立法政策上並未有列舉或例示明文，其內涵完全委
  由法院就個案主客觀的外部情況，依事物之一般性、通常性與
  邏輯之合理性為審酌判斷。倘法院就調查中陳述時之外部附隨
  環境、狀況或條件等相關事項，例如：陳述人之態度、與詢問
  者之互動關係、筆錄本身記載整體情況、詢問者之態度與方式
  、是否告知陳述人之權利、有無違法取供等情狀，予以觀察，
  綜合判斷陳述人陳述時之外在、客觀條件已獲確保，具有可能
  信為真實之基礎，即足當之。原判決本於同上意旨，敘明證人
  盛招龍於106年2月19日偵查中未經具結之陳述且與審判中陳述
  不符部分，如何具備特信性、必要性要件，而有證據能力等旨
  （見原判決第4至5頁）；經核於法並無不合。
證據之取捨及事實之認定，為事實審法院之職權，苟其判斷無
  違經驗法則或論理法則，復已敘述其憑以判斷之心證理由，即
  不能任意指為違法。
㈠原判決綜合卷內所有證據資料及調查證據之結果，於理由欄敘
  明認定上訴人有原判決事實欄一所載，與李萬隆、盛招龍、江
  奐章、黃是傑、「李有展」等人犯三人以上共同詐欺取財、行
  使偽造國民身分證、行使偽造私文書等犯行之得心證理由。另
  對於上訴人否認犯行，辯稱：我擔任大眾公司負責人，旨在經
  營都更業務，為此特地進修取得證書，對於李萬隆等人交易本
  件不動產過程，毫無所悉，亦未參與，李萬隆僅告知是其姊夫
  陳肖卿出售不動產借用大眾公司帳戶，我信以為真，依李萬隆
  指示經手款項，並向李萬隆借款60萬元，我如為詐欺共犯，大
  可將鉅額款項據為己有。再者，大眾公司並無履約保證業務，
  告訴人許文德以低於市場行情價格購買本件不動產，於買賣契
  約故意虛增價金，復有投資不動產多年經驗，卻對履約保證人
  資格不予確認，在相關文件欠缺印鑑證明、未經公證或認證之
  情況下，一反不動產交易慣例，當場支付半數價金，凡此各節
  均有可疑，不能排除本件交易僅是幌子，告訴人並未陷於錯誤
  等語，如何認與事實不符而無足採等情，詳予指駁（見原判決
  第5至14頁）。
㈡經核原判決之採證認事並無違反經驗法則、論理法則，亦無任
  意推定犯罪事實、違背證據法則、調查職責未盡、判決理由不
  備、理由矛盾、不適用法則或適用法則不當之違誤。
㈢再：
⒈原判決已說明如何依據上訴人之部分陳述，參酌卷內其他證據
  調查之結果，綜合判斷、相互勾稽，而為認定之旨，並非僅以
  上訴人違反公司法之證據或盛招龍於偵查中之證詞或告訴人所
  交付之2 紙支票，作為認定上訴人犯本件三人以上共同詐欺取
  財罪之唯一證據，並無採證違背證據法則之情事，亦無理由不
  備或理由矛盾可言。
⒉共同正犯之成立，祇須具有犯意之聯絡、行為之分擔，既不問
  犯罪動機起於何人，亦不必每一階段犯行均經參與。共同實行
  犯罪行為之人，在合同意思範圍內，各自分擔犯罪行為之一部
  ，相互利用他人之行為，以達其犯罪之目的者，即應對於全部
  所發生之結果共同負責；又共同正犯間之犯意聯絡，並不以數
  人間直接發生為必要，即有間接之聯絡者，仍包括在內，且不
  限於事前有所謀議，即僅於行為當時有共同犯意之聯絡者，亦
  屬之，而其表示之方法，更不以明示通謀為必要，即相互間有
  默示之合致，亦無不可。原判決就上訴人與李萬隆、盛招龍、
  江奐章、黃是傑、「李有展」間，如何足認具犯意聯絡、行為
  分擔，應論以共同正犯等旨，已詳論其依憑（見原判決第11至
  14頁）。所為論斷，於法並無不合。縱上訴人與「李有展」不
  相識，亦無任何聯繫，亦無礙於其與李萬隆、盛招龍、江奐章
  、黃是傑、「李有展」均屬共同正犯之事實認定。
⒊犯罪所得，屬於犯罪行為人者，沒收之。但有特別規定者，依
  其規定；前2 項之沒收，於全部或一部不能沒收或不宜執行沒
  收時，追徵其價額。犯罪所得已實際合法發還被害人者，不予
  宣告沒收或追徵。刑法第38條之1第1項、第3項、第5項分別定
  有明文。原判決已說明：上訴人之犯罪所得應依刑法第38條之
  1第1項前段、第3 項規定，宣告沒收，於全部或一部不能沒收
  或不宜執行沒收時，追徵其價額，關於上訴人於原審時已賠償
  之10萬元及扣案之上訴人玉山銀行帳戶內之餘額部分，均應予
  扣除等旨（見原判決第16頁）。至於檢察官日後就原判決關於
  犯罪所得諭知沒收及追徵部分指揮執行時，倘上訴人有實際賠
  償告訴人所受損害之全部或一部之情形，仍應將該業已賠償部
  分扣除之，不能重複執行。是如上訴人於110年8月3 日匯予洪
  建全律師之10萬元業經轉交告訴人，於執行時，尚非不得主張
  扣除；另關於陸續產生之孳息部分，亦同，均對上訴人之權益
  並無影響。原判決就此犯罪所得之沒收，自屬有據，核無適用
  法則不當可言。
㈣上開上訴意旨所指各節，或係就無礙於事實認定之事項，或係
  重執上訴人在原審辯解各詞、其個人主觀意見，就原審採證認
  事、沒收適法職權行使及原判決已明白論斷之事項，再為爭執
  ，俱難認係上訴第三審之適法理由。
上訴人之其他上訴意旨並未依據卷內訴訟資料，具體指摘原判
  決有何違背法令之情形，核與法律規定得為第三審上訴理由之
  違法情形不相適合。
綜上，應認上訴人之上訴為違背法律上之程式，予以駁回。
據上論結，應依刑事訴訟法第395條前段，判決如主文。
中    華    民    國   111    年    5     月    5     日
                  刑事第四庭審判長法  官  林  立  華  
                                  法  官  謝  靜  恒  
                                  法  官  林  瑞  斌  
                                  法  官  王  敏  慧  
                                  法  官  李  麗  珠  
本件正本證明與原本無異
                                  書記官
中    華    民    國   111    年    5     月    11    日